ACORDAO-COMPLETO-2483415

ACÓRDÃO 15189/2021 ATA 33/2021 - PRIMEIRA CÂMARA

VISTOS, relatados e discutidos estes autos de Tomada de Contas Especial instaurada por Financiadora de Estudos e Projetos (Finep) , em desfavor da Fundação de Administração e Pesquisa Econômico-Social (Fapes) e seu dirigente Edinaldo Cesar Santos em razão da não comprovação parcial da boa e regular aplicação dos recursos do Convênio 23.01.0287.00 (Siafi 423700) firmado com o Fundo Nacional de Desenvolvimento Científico e Tecnológico, tendo por objeto o desenvolvimento de componentes de edificações de fibras de sisal - argamassa, a serem produzidos de forma autogestionária,
ACORDAM os Ministros do Tribunal de Contas da União, reunidos em sessão da 1ª Câmara, ante as razões expostas pelo Relator, em:
9.1. julgar, com fundamento nos arts. 1º, inciso I, 16, inciso III, alínea "c", e §2º, 19 e 23, inciso III, da Lei 8.443/1992, irregulares as contas da Fundação de Administração e Pesquisa Econômico-Social (Fapes) e de Edinaldo Cesar Santos, condenando-os, solidariamente, ao pagamento das quantias abaixo especificadas, fixando-lhes o prazo de quinze dias, a contar da notificação, para que seja comprovado, perante o Tribunal (art. 214, inciso III, alínea "a", do Regimento Interno) , o recolhimento da dívida aos cofres do Fundo Nacional de Desenvolvimento Científico e Tecnológico, atualizadas monetariamente e acrescidas dos juros de mora calculados a partir das datas de ocorrência indicadas até a data do efetivo recolhimento, na forma prevista na legislação em vigor;
	Data de ocorrência
	Valor (R$) 

	6/12/2002
	11.694,20

	6/6/2003
	13.503,96

9.2. autorizar, desde logo, nos termos do art. 28, inciso II, da Lei 8.443/1992, a cobrança judicial das dívidas caso não atendidas as notificações; 
9.3. remeter cópia deste Acórdão à Procuradoria da República no Estado da Bahia, com fundamento no art. 16, § 3º, da Lei 8.443/1992, para o ajuizamento das ações que considere cabíveis; e
9.4. dar ciência desta deliberação aos responsáveis.

Tomada de Contas Especial instaurada pelo(a) Financiadora de Estudos e Projetos em razão de Prática de qualquer ato ilegal, ilegítimo ou antieconômico de que resulte dano ao erário, Convênio 23.01.0287.00, firmado com o/a FUNDO NAC.DE DESENV. CIENTIFICO E TECNOLOGICO, Siafi/Siconv 423700, função CIENCIA E TECNOLOGIA, que teve como objeto DESENVOLVIMENTO DE COMPONENTES DE EDIFICAÇÕES DE FIBRAS DE SISAL - ARGAMASSA A SEREM PRODUZIDOS DE FORMA AUTOGESTIONÁRIA .

Primeira Câmara

Fundação de Administração e Pesquisa Econômico-Social (Fapes).

3. Responsáveis: Fundação de Administração e Pesquisa Econômico-Social (Fapes) (CNPJ 02.257.655/0001-75); e Edinaldo Cesar Santos (CPF XXX.472.505-XX).

13.1. Ministros presentes: Walton Alencar Rodrigues (Presidente), Benjamin Zymler, Vital do Rêgo e Jorge Oliveira.
13.2. Ministros-Substitutos presentes: Augusto Sherman Cavalcanti (Relator) e Weder de Oliveira.

ACORDAO-COMPLETO-2516617

Acórdão 2124/2022 - Primeira Câmara

AUGUSTO SHERMAN

A SecexTCE elaborou a instrução de mérito à peça 89, transcrita a seguir, a qual recebeu a aprovação dos dirigentes daquela unidade técnica.
	"INTRODUÇÃO
1.	Cuidam os autos de tomada de contas especial instaurada por Financiadora de Estudos e Projetos - Finep, em desfavor de Fundação de Administração e Pesquisa Econômico-Social - Fapes (CNPJ: 02.257.655/0001-75) e Edinaldo Cesar Santos (CPF: XXX.472.505-XX) , em razão de prática de qualquer ato ilegal, ilegítimo ou antieconômico de que resulte dano ao erário, no âmbito da execução do Convênio 23.01.0287.00, registro Siafi 423700, (peça 5) firmado entre o Fundo Nacional de Desenvolvimento Científico e Tecnológico e a Fundação de Administração e Pesquisa Econômico-Social - Fapes, e que tinha por objeto o instrumento descrito como 'desenvolvimento de componentes de edificações de fibras de sisal - argamassa, a serem produzidos de forma autogestionária'.
HISTÓRICO
2.	Em 5/4/2018, com fundamento na IN/TCU 71/2012, alterada pela IN/TCU 76/2016 e DN/TCU 155/2016, o dirigente da instituição Financiadora de Estudos e Projetos autorizou a instauração da tomada de contas especial (peça 32) . O processo foi registrado no sistema e-TCE com o número 310/2018.
3.	O Convênio 23.01.0287.00, registro Siafi 423700, foi firmado no valor de R$ 240.088,00, sendo R$ 112.000,00 à conta do concedente e R$ 128.088,00 referentes à contrapartida do convenente. Teve vigência de 6/11/2001 a 30/6/2006, com prazo para apresentação da prestação de contas em 16/10/2006. Os repasses efetivos da União totalizaram R$ 112.000,00 (peça 29) .
4.	A prestação de contas e complementações enviadas foram analisadas por meio do documento constante na peça 17.
5.	O fundamento para a instauração da Tomada de Contas Especial, conforme consignado na matriz de responsabilização elaborada pelo tomador de contas, foi a constatação das seguintes irregularidades: 
Impugnação de despesas, em virtude de gastos com tarifas bancárias.
Não comprovação do aporte da contrapartida pactuada da Convenente.
Impugnação de despesas, em virtude da extrapolação de gastos na rubrica 'Diárias' do Plano de Trabalho do projeto.
6.	Os responsáveis arrolados na fase interna foram devidamente comunicados e, diante da ausência de justificativas suficientes para elidir as irregularidades e da não devolução dos recursos, instaurou-se a tomada de contas especial.
7.	No relatório (peça 47) , o tomador de contas concluiu que o prejuízo importaria no valor original de R$ 61.976,76, imputando-se a responsabilidade a Fundação de Administração e Pesquisa Econômico-Social - Fapes, na condição de contratado e Edinaldo Cesar Santos, Presidente, no período de 7/3/2001 até 2013, na condição de dirigente. 
8.	Em 30/5/2019, a Controladoria-Geral da União emitiu o relatório de auditoria (peça 48) , em concordância com o relatório do tomador de contas. O certificado de auditoria e o parecer do dirigente do órgão de controle interno concluíram pela irregularidade das presentes contas (peças 49 e 50) .
9.	Em 11/6/2019, o ministro responsável pela área atestou haver tomado conhecimento das conclusões contidas no relatório e certificado de auditoria, bem como do parecer conclusivo do dirigente do órgão de controle interno, manifestando-se pela irregularidade das contas, e determinou o encaminhamento do processo ao Tribunal de Contas da União (peça 51) .
10.	Na instrução inicial (peça 54) , analisando-se os documentos nos autos, concluiu-se pela necessidade de realização de citação para as irregularidades abaixo: 
10.1.	Irregularidade 1: não comprovação do aporte da contrapartida pactuada do convênio descrito como 'desenvolvimento de componentes de edificações de fibras de sisal - argamassa, a serem produzidos de forma autogestionária', Convênio 23.01.0287.00.
10.1.1.	Evidências da irregularidade: documentos técnicos presentes nas peças 3, 5, 6, 18, 25, 26, 40 e 43.
10.1.2.	Normas infringidas: Art. 70, parágrafo único, da Constituição Federal de 1988; art. 93, do Decreto-lei 200, de 25 de fevereiro de 1967; art. 57, parágrafo único, da Portaria Interministerial 127/2008, Cláusula V.2 e Cláusula VIII.1, alínea 'd', do Convênio 23.01.0287.00, Art. 7º, incisos II e XIII, e Art. 28, inciso IV e § 4, da Instrução Normativa STN 01/1997.
10.2.	Débitos relacionados aos responsáveis Fundação de Administração e Pesquisa Econômico-Social - FAPES (CNPJ: 02.257.655/0001-75) e Edinaldo Cesar Santos (CPF: XXX.472.505-XX) :
	Data de ocorrência
	Valor histórico (R$) 

	6/12/2001
	13.503,97

	6/6/2002
	13.503,97

	6/12/2002
	13.503,96

	6/6/2003
	13.503,96

10.2.1.	Cofre credor: Fundo Nacional de Desenvolvimento Científico e Tecnológico.
10.2.2.	Responsável: Edinaldo Cesar Santos (CPF: XXX.472.505-XX) .
10.2.2.1.	Conduta: não comprovar a aplicação dos recursos da contrapartida no objeto do instrumento em questão.
10.2.2.2.	Nexo de causalidade: a não comprovação da aplicação dos recursos da contrapartida resulta na utilização indevida dos recursos federais transferidos para substituir as despesas que deveriam ser custeadas com os recursos do convenente, resultando em presunção de prejuízo ao erário.
10.2.2.3.	Culpabilidade: não há excludentes de ilicitude, de culpabilidade e de punibilidade; é razoável supor que o responsável tinha consciência da ilicitude de sua conduta; era exigível conduta diversa da praticada, qual seja, aplicar os recursos da contrapartida na forma pactuada no instrumento. 
10.2.3.	Responsável: Fundação de Administração e Pesquisa Econômico-Social - Fapes (CNPJ 02.257.655/0001-75) .
10.2.3.1.	Conduta: não comprovar a aplicação dos recursos da contrapartida no objeto do instrumento em questão.
10.2.3.2.	Nexo de causalidade: a não comprovação da aplicação dos recursos da contrapartida resulta na utilização indevida dos recursos federais transferidos para substituir as despesas que deveriam ser custeadas com os recursos do convenente, resultando em presunção de prejuízo ao erário.
10.2.3.3.	Culpabilidade: não há excludentes de ilicitude, de culpabilidade e de punibilidade; é razoável supor que o administrador responsável pela pessoa jurídica tinha consciência da ilicitude de sua conduta; era exigível conduta diversa da praticada, qual seja, aplicar os recursos da contrapartida na forma pactuada no instrumento. 
11.	Encaminhamento: citação.
11.1.	Irregularidade 2: impugnação de despesas, em virtude da extrapolação de gastos na rubrica 'Diárias' do Plano de Trabalho do projeto.
11.1.1.	Evidências da irregularidade: documentos técnicos presentes nas peças 1, 2, 3, 5, 6, 18, 26, 31 e 40.
11.1.2.	Normas infringidas: art. 37, caput, c/c o art. 70, parágrafo único, da Constituição da República Federativa do Brasil; art. 93 do Decreto-lei 200/1967; art. 66 do Decreto 93.872/1986; Cláusula VIII.1, alíneas 'd' e 'l', do Convênio 23.01.0287.00.
11.2.	Débito relacionado aos responsáveis Fundação de Administração e Pesquisa Econômico-Social - FAPES (CNPJ: 02.257.655/0001-75) e Edinaldo Cesar Santos (CPF: XXX.472.505-XX) :
	Data de ocorrência
	Valor histórico (R$) 

	30/6/2006
	7.150,00

11.2.1.	Cofre credor: Fundo Nacional de Desenvolvimento Científico e Tecnológico.
11.2.2.	Responsável: Edinaldo Cesar Santos (CPF: XXX.472.505-XX) .
11.2.2.1.	Conduta: permitiu a realização de despesas na rubrica 'Diárias' acima do limite autorizado do Plano de Trabalho do projeto.
11.2.2.2.	Nexo de causalidade: a utilização de recursos federais transferidos no âmbito do instrumento em questão em itens não permitidos ou incompatíveis com o termo aprovado resultou na impugnação das referidas despesas e, consequentemente, em dano ao erário.
11.2.2.3.	Culpabilidade: não há excludentes de ilicitude, de culpabilidade e de punibilidade; é razoável supor que o responsável tinha consciência da ilicitude de sua conduta; era exigível conduta diversa da praticada, qual seja, aplicar os recursos federais transferidos exclusivamente em itens permitidos ou compatíveis com o respectivo termo aprovado. 
11.2.3.	Responsável: Fundação de Administração e Pesquisa Econômico-Social - Fapes (CNPJ 02.257.655/0001-75) .
11.2.3.1.	Conduta: permitiu a realização de despesas na rubrica 'Diárias' acima do limite autorizado do Plano de Trabalho do projeto.
11.2.3.2.	Nexo de causalidade: a utilização de recursos federais transferidos no âmbito do instrumento em questão em itens não permitidos ou incompatíveis com o termo aprovado resultou na impugnação das referidas despesas e, consequentemente, em dano ao erário.
11.2.3.3.	Culpabilidade: não há excludentes de ilicitude, de culpabilidade e de punibilidade; é razoável supor que o administrador responsável pela pessoa jurídica tinha consciência da ilicitude de sua conduta; era exigível conduta diversa da praticada, qual seja, aplicar os recursos federais transferidos exclusivamente em itens permitidos ou compatíveis com o respectivo termo aprovado. 
12.	Encaminhamento: citação.
13.	Em cumprimento ao pronunciamento da unidade (peça 56) , foram efetuadas citações dos responsáveis, nos moldes adiante:
a) Fundação de Administração e Pesquisa Econômico-Social - Fapes - promovida a citação do responsável, conforme delineado adiante:
	Comunicação: Ofício 8175/2019 - Seproc (peça 60) 
Data da Expedição: 29/10/2019
Data da Ciência: não houve (Mudou-se) (peça 62) 
Observação: Ofício enviado para o endereço do responsável, conforme pesquisa de endereço no sistema da Receita Federal.
	
	Comunicação: Ofício 6559/2020 - Seproc (peça 70) 
Data da Expedição: 13/3/2020
Data da Ciência: não houve (Mudou-se) (peça 71) 
Observação: Ofício enviado para o endereço do responsável, conforme pesquisa de endereço nos sistemas corporativos do TCU (peça 63) .
	
	Comunicação: Ofício 20149/2020 - Seproc (peça 74) 
Data da Expedição: 18/5/2020
Data da Ciência: 21/5/2020 (peça 76) 
Nome Recebedor: Ilegível
Observação: Ofício enviado para o endereço do responsável, conforme pesquisa de endereço no sistema da Receita Federal (peça 72) .
Fim do prazo para a defesa: 5/6/2020
	
	Comunicação: Edital 0572/2020 - Seproc (peça 73) 
Data da Publicação: 14/5/2020
Fim do prazo para a defesa: 30/5/2020
	
b)	Edinaldo Cesar Santos - promovida a citação do responsável, conforme delineado adiante:
	Comunicação: Ofício 8174/2019 - Seproc (peça 59) 
Data da Expedição: 29/10/2019
Data da Ciência: 4/11/2019 (peça 61) 
Nome Recebedor: José Robson
Observação: Ofício enviado para o endereço do responsável, conforme pesquisa de endereço no sistema da Receita Federal.
Fim do prazo para a defesa: 19/11/2019
	
14.	Conforme Despacho de Conclusão das Comunicações Processuais (peça 86) , as providências inerentes às comunicações processuais foram concluídas. 
15.	Transcorrido o prazo regimental, os responsáveis Fundação de Administração e Pesquisa Econômico-Social - Fapes e Edinaldo Cesar Santos apresentaram defesa, que será analisada na seção Exame Técnico.
ANÁLISE DOS PRESSUPOSTOS DE PROCEDIBILIDADE DA IN/TCU 71/2012
Avaliação de Viabilidade do Exercício do Contraditório e Ampla Defesa
16.	Verifica-se que houve o transcurso de mais de dez anos desde o fato gerador sem que tenha havido a notificação dos responsáveis pela autoridade administrativa federal competente (art. 6º, inciso II, c/c art. 19 da IN/TCU 71/2012, modificada pela IN/TCU 76/2016) , uma vez que os fatos geradores das irregularidades sancionadas ocorreram até 30/6/2006, data de término da vigência do convênio e até quando poderia ser aplicada toda contrapartida (peça 19) , e os responsáveis (Fundação e seu Presidente, a quem cabe sua representação) foram notificados sobre as irregularidades pela autoridade administrativa pela primeira vez em 2 setembro de 2016, conforme peças 19 e 20. 
17.	Todavia, nos termos da jurisprudência (Acórdão 2223/2014-TCU-Plenárioleniário, rel. José Múcio) , a dispensa de instauração de tomada de contas especial quando decorridos dez anos entre o fato gerador e a primeira notificação do responsável não é regra absoluta, mas faculdade, em que é avaliada a razoabilidade de se prosseguir a investigação do caso concreto, sopesando a disponibilidade da documentação necessária para tanto, dentre outros aspectos. Já o Acórdão 1258/2019-TCU-Plenário, rel. Bruno Danas, concluiu que o mero transcurso do tempo não acarreta, em toda e qualquer situação, prejuízo à ampla defesa ou ao contraditório, devendo a configuração de tal prejuízo ser analisada em cada caso concreto, sob pena de violar-se a regra da imprescritibilidade das ações de cobrança de dano ao erário. No caso em tela, não se tem configurado prejuízo à ampla defesa e ao contraditório.
Valor de Constituição da TCE 	
18.	Verifica-se, ainda, que o valor atualizado do débito apurado (sem juros) em 1/1/2017 é de R$ 145.641,93, portanto superior ao limite mínimo de R$ 100.000,00, na forma estabelecida conforme os arts. 6º, inciso I, e 19 da IN/TCU 71/2012, modificada pela IN/TCU 76/2016. 
OUTROS PROCESSOS/DÉBITOS NOS SISTEMAS DO TCU COM OS MESMOS RESPONSÁVEIS
19.	Informa-se que não foi encontrado débito imputável aos responsáveis em outros processos no Tribunal. A tomada de contas especial está, assim, devidamente constituída e em condição de ser instruída.
EXAME TÉCNICO
Da defesa dos responsáveis Fundação de Administração e Pesquisa Econômico-Social - Fapes e Edinaldo Cesar Santos
20.	Os responsáveis Fundação de Administração e Pesquisa Econômico-Social - Fapes e Edinaldo Cesar Santos apresentaram defesa com alegações similares, as quais passam a ser analisada em seguida:
21.	Argumento 1 (peça 78, p. 1-2 e peça 69, p. 2) :
21.1.	O responsável alega que houve o transcurso de mais de 10 (dez) anos entre o fato gerador e a citação do responsável. Dessa forma, os atos/débito/irregularidade estariam prescritos, não havendo que se falar em punição ou restituição de valores.
22.	Análise do argumento 1: 
22.1.	A irregularidade sancionada ocorreu em 30/06/2006, e o ato de citação se deu em 27/8/2019. Desse modo, pode ser constatado que houve prescrição punitiva. Contudo a existência da prescrição da pretensão punitiva impede exclusivamente a aplicação de penas aos responsáveis, mas não afasta a responsabilidade pela devolução do valor do dano ao erário.
22.2.	Frise-se que, segundo o entendimento do Tribunal, a cobrança do débito é imprescritível, conforme enunciado da Súmula de jurisprudência 282 deste Tribunal, exarada em consonância com o posicionamento do Supremo Tribunal Federal no bojo do Mandado de Segurança 26.210/DF, DOU de 10/10/2008. A jurisprudência do Tribunal citada na defesa se refere à prescrição punitiva. Com relação a esse particular tema, da punição relativa à aplicação de multa, conforme Acórdão 1441/2016-TCU-Plenário, que uniformizou a jurisprudência acerca dessa questão, subordina-se ao prazo geral de prescrição indicado no art. 205 do Código Civil, que é de 10 anos, contado da data de ocorrência da irregularidade sancionada, nos termos do art. 189 do Código Civil, sendo este prazo interrompido pelo ato que ordenar a citação, a audiência ou a oitiva do responsável.
23.	Argumento 2 (peça 69, p. 2-5 e peça 78, 2-5) :
23.1.	O responsável alega que a demora para a primeira manifestação relativa à análise da prestação de contas trouxe insegurança jurídica, e que o Decreto 6.170/2007 estabelece prazo de no máximo 2 anos para a análise da prestação de contas, e a Finep apenas em 2016 realizou a análise, não havendo qualquer solicitação de documento ou esclarecimento antes disso.
24.	Análise do argumento 2: 
24.1.	Em que pese o atraso na análise por parte do concedente, os tipos de irregularidade constantes nos autos não são prejudicadas pela inércia da Finep, de modo que o não atendimento ao Decreto 6.170/2007 não prejudica o responsável.
24.2.	A jurisprudência do Tribunal, exposta no Acórdão 720/2008-TCU-Segunda Câmara, Rel. Augusto Sherman, esclarece que o excesso de prazo na análise de documentos encaminhados a título de prestação de contas conduzirá ao trancamento das contas apenas quando impedir a recuperação de informações e documentos essenciais à formação de juízo por parte do TCU, o que não se verifica no processo em análise.
25.	Argumento 3 (peça 78, p. 5-6 e peça 69, p. 6-7) :
25.1.	O responsável alega que valor do dano apurado é inferior a R$ 100.000,00, logo, há a ausência deste pressuposto processual.
26.	Análise do argumento 3: 
26.1.	Sobre o tema, esclareça-se que cálculo do valor da TCE deve ser realizado com atualização monetária até 1º de janeiro de 2017. No caso em tela, o valor remanescente é ainda superior ao limite de R$ 100.000,00 estabelecido conforme os arts. 6º, inciso I, e 19, da IN/TCU 71/2012, modificada pela IN/TCU 76/2016, conforme já demonstrado no item 18 da presente instrução. Por conseguinte, esse fato não obsta o prosseguimento desta TCE e o efetivo julgamento de contas.
27.	Argumento 4 (peça 78, p. 5-7 e peça 69, p. 6-8) :
27.1.	O responsável alega que houve o transcurso de mais de 10 (dez) anos entre o fato gerador e a citação dele. Dessa forma, restaria prejudicada a sua defesa.
28.	Análise do argumento 4: 
28.1.	O transcurso do prazo alegado aproveita aos responsáveis no sentido de que se considera prescrita a pretensão punitiva do TCU, pois houve o transcurso do prazo de 10 anos desde as irregularidades aventadas, o que impede aplicação de multas e demais penas. Contudo, tal fato não obsta o prosseguimento dos autos quanto ao débito imputado, relativo ao dano ao erário.
28.2.	Apesar de ter havido transcurso de mais de dez anos desde o fato gerador sem que tenha havido a notificação dos responsáveis pela autoridade administrativa federal competente, nos termos da jurisprudência (Acórdão 2223/2014-TCU-Plenárioleniário, rel. José Múcio) , a dispensa de instauração de tomada de contas especial quando decorridos dez anos entre o fato gerador e a primeira notificação do responsável não é regra absoluta, mas faculdade, em que é avaliada a razoabilidade de se prosseguir a investigação do caso concreto, sopesando a disponibilidade da documentação necessária para tanto, dentre outros aspectos. Já o Acórdão 1258/2019-TCU-Plenário, rel. Bruno Danas, concluiu que o mero transcurso do tempo não acarreta, em toda e qualquer situação, prejuízo à ampla defesa ou ao contraditório, devendo a configuração de tal prejuízo ser analisada em cada caso concreto, sob pena de violar-se a regra da imprescritibilidade das ações de cobrança de dano ao erário. No caso em tela, não se tem configurado prejuízo à ampla defesa e ao contraditório.
29.	Da análise procedida acima, verifica-se que os argumentos de defesa não foram suficientes para elidir a irregularidade pela qual estão sendo responsabilizados, de forma que devem ser rejeitados.
Do argumento individual apresentado pelo responsável Edinaldo Cesar Santos
30.	O responsável Edinaldo Cesar Santos apresentou um único argumento não mencionado e não aplicável à Fapes, que passa a ser analisado em seguida:
31.	Argumento 1 (peça 69, p. 1 e peça 66) :
31.1.	O responsável afirma que teria saído do cargo, e que não figura mais como responsável pela Fapes, permanecendo como Diretor Presidente até 07/03/2013, conforme ata de reunião extraordinária do Conselho de Administração da Fapes.
32.	Análise do argumento 1: 
32.1.	No caso em tela, o convênio teve vigência de 6/11/2001 a 30/6/2006, com prazo para apresentação da prestação de contas em 16/10/2006, portanto, o responsável estava à frente da entidade convenente quando ela recebeu os recursos federais e os geriu. Portanto, não há como eximir o responsável citado.
32.2.	A responsabilidade imputada aos responsáveis decorre do fato de que a eles recai a obrigação de comprovarem a boa e regular aplicação dos recursos públicos, por força do que dispõe o parágrafo único do art. 70 da Constituição Federal, e o art. 93 do Decreto-Lei 200/1967. Neste contexto, a não comprovação dos recursos da contrapartida e a utilização de recursos federais repassados em despesas que, considerando o programa ou o projeto no caso concreto, não são permitidas, é irregular e resulta na condenação em débito do responsável, como pode ser visto nos Acórdãos 10.325/2017, 1.114/2017 e 3.172/2012 da Segunda Câmara do TCU.
33.	Da análise procedida acima, verifica-se que os argumentos de defesa não foram suficientes para elidir a irregularidade pela qual está sendo responsabilizado, de forma que devem ser rejeitados.
34.	Também não há elementos para que se possa efetivamente aferir e reconhecer a ocorrência de boa-fé na conduta de Fundação de Administração e Pesquisa Econômico-Social -Fapes e Edinaldo Cesar Santos, podendo este Tribunal, desde logo, proferir o julgamento de mérito pela irregularidade das contas, conforme os termos dos §§ 2º e 6º do art. 202 do Regimento Interno do TCU, condenando-se os responsáveis ao débito apurado e aplicando-lhes a multa prevista no art. 57, da Lei 8.443/1992.
Prescrição da Pretensão Punitiva
35.	Vale ressaltar que a pretensão punitiva do TCU, conforme Acórdão 1441/2016-TCU-Plenário, Relator: Benjamin Zymler, que uniformizou a jurisprudência acerca dessa questão, subordina-se ao prazo geral de prescrição indicado no art. 205 do Código Civil, que é de dez anos, contado da data de ocorrência da irregularidade sancionada, nos termos do art. 189 do Código Civil, sendo este prazo interrompido pelo ato que ordenar a citação, a audiência ou a oitiva dos responsáveis.
36.	No caso em exame, ocorreu a prescrição, uma vez que a irregularidade sancionada ocorreu em 30/6/2006, e o ato de ordenação da citação ocorreu em 27/8/2019.
CONCLUSÃO
37.	Em face da análise promovida na seção 'Exame Técnico', propõe-se rejeitar as alegações de defesa de Fundação de Administração e Pesquisa Econômico-Social - Fapes e Edinaldo Cesar Santos, uma vez que não foram suficientes para sanar as irregularidades a eles atribuídas e nem afastar o débito apurado. Ademais, inexistem nos autos elementos que demonstrem a boa-fé dos responsáveis ou a ocorrência de outras excludentes de culpabilidade.
38.	Vale ressaltar que a jurisprudência pacífica nesta Corte é no sentido da imprescritibilidade das ações de ressarcimento ao erário (Súmula TCU 282) . Dessa forma, identificado dano ao erário, devese instaurar e julgar o processo de tomada de contas especial para responsabilizar seus agentes causadores, respeitando o direito ao contraditório e à ampla defesa, independentemente de quando ocorreram os atos impugnados.
39.	Verifica-se também que houve a prescrição da pretensão punitiva, conforme análise já realizada. Tendo em vista que não constam dos autos elementos que permitam reconhecer a boa-fé dos responsáveis, sugere-se que as suas contas sejam julgadas irregulares, nos termos do art. 202, § 6º, do Regimento Interno do TCU, com a imputação do débito atualizado monetariamente e acrescido de juros de mora, nos termos do art. 202, §1º do Regimento Interno do TCU, descontado o valor eventualmente recolhido.
40.	Por fim, como não houve elementos que pudessem modificar o entendimento acerca das irregularidades em apuração, mantém-se a matriz de responsabilização presente na peça 53.
PROPOSTA DE ENCAMINHAMENTO
41.	Diante do exposto, submetemos os autos à consideração superior, propondo ao Tribunal:
a) rejeitar as alegações de defesa apresentadas pelos responsáveis Fundação de Administração e Pesquisa Econômico-Social - Fapes (CNPJ: 02.257.655/0001-75) e Edinaldo Cesar Santos (CPF: XXX.472.505-XX) ; 
b) julgar irregulares, nos termos dos arts. 1º, inciso I, 16, inciso III, alíneas b e c, da Lei 8.443/1992, c/c os arts. 19 e 23, inciso III, da mesma Lei, as contas dos responsáveis Fundação de Administração e Pesquisa Econômico-Social - Fapes (CNPJ: 02.257.655/0001-75) e Edinaldo Cesar Santos (CPF: XXX.472.505-XX) , condenando-os solidariamente ao pagamento das importâncias a seguir especificadas, atualizadas monetariamente e acrescidas dos juros de mora, calculadas a partir das datas discriminadas até a data da efetiva quitação do débito, fixando-lhes o prazo de quinze dias, para que comprovem, perante o Tribunal, o recolhimento das referidas quantias aos cofres do Fundo Nacional de Desenvolvimento Científico e Tecnológico, nos termos do art. 23, inciso III, alínea 'a', da citada lei, c/c o art. 214, inciso III, alínea 'a', do Regimento Interno do TCU.  
Débitos relacionados ao responsável Edinaldo Cesar Santos (CPF: XXX.472.505-XX) em solidariedade com Fundação de Administração e Pesquisa Econômico-Social - Fapes (CNPJ 02.257.655/0001-75) :
	Data de ocorrência
	Valor histórico (R$) 

	6/12/2001
	13.503,97

	6/6/2002
	13.503,97

	6/12/2002
	13.503,96

	6/6/2003
	13.503,96

	30/6/2006
	7.150,00

Valor atualizado do débito (com juros) em 27/8/2020: R$ 350.148,41
c) autorizar, desde logo, a cobrança judicial das dívidas, caso não atendidas as notificações, na forma do disposto no art. 28, inciso II, da Lei 8.443/1992;
d) autorizar também, desde logo, se requerido, com fundamento no art. 26 da Lei 8.443, de 1992, c/c o art. 217, §§ 1º e 2º do Regimento Interno do TCU, o parcelamento da (s) dívida (s) em até 36 parcelas, incidindo, sobre cada parcela, corrigida monetariamente, os correspondentes acréscimos legais, fixando-lhe o prazo de quinze dias, a contar do recebimento da notificação, para comprovar, perante o Tribunal, o recolhimento da primeira parcela, e de trinta dias, a contar da parcela anterior, para comprovar os recolhimentos das demais parcelas, devendo incidir, sobre cada valor mensal, atualizado monetariamente, os juros de mora devidos, no caso do débito, na forma prevista na legislação em vigor, alertando os responsáveis de que a falta de comprovação do recolhimento de qualquer parcela importará o vencimento antecipado do saldo devedor, nos termos do § 2º do art. 217 do Regimento Interno deste Tribunal; 
e)	enviar cópia do Acórdão a ser prolatado à Procuradoria da República no Estado de Bahia, nos termos do § 3º do art. 16 da Lei 8.443/1992, c/c o § 7º do art. 209 do Regimento Interno do TCU, para adoção das medidas cabíveis; e
f) enviar cópia do Acórdão que vier a ser proferido à Financiadora de Estudos e Projetos - Finep e aos responsáveis, para ciência;
g) informar à Procuradoria da República no Estado de Bahia, à Financiadora de Estudos e Projetos - Finep e aos responsáveis que a presente deliberação, acompanhada do Relatório e do Voto que a fundamenta, está disponível para a consulta no endereço www.tcu.gov.br/acordaos, além de esclarecer que, caso requerido, o TCU poderá fornecer sem custos as correspondentes cópias, de forma impressa; e
h) informar à Procuradoria da República no Estado de Bahia que, nos termos do parágrafo único do art. 62 da Resolução TCU 259/2014, os procuradores e membros do Ministério Público credenciados nesta Corte podem acessar os presentes autos de forma eletrônica e automática, ressalvados apenas os casos de eventuais peças classificadas como sigilosas, as quais requerem solicitação formal."
2.	O MP/TCU, representado pelo Procurador Rodrigo Medeiros de Lima, manifesta-se, em parecer à peça 93, discordância parcial com a proposta da unidade técnica, em razão do entendimento exarado pelo Supremo Tribunal Federal por ocasião do julgamento do RE 636.886, no sentido de considerar prescritível a pretensão de ressarcimento ao erário. Dessa forma, propõe que o processo seja sobrestado até que sejam julgados os embargos de declaração interpostos pela Advocacia-Geral da União contra este julgado do STF. Alternativamente, propõe julgar irregulares as presentes contas, porém sem imputação de débito e aplicação de multa. Por fim, considera, em relação ao mérito, o débito referente à glosa de diárias, no valor de R$ 7.150,00, como falha formal, afastando, assim, essa parcela do débito total apurado.
	É o Relatório.

Edmundo Silva de Souza Júnior (OAB/BA 25.380), Carlos Edmundo Silva de Souza Junior (OAB/BA 25.380) e outros.

Procurador Rodrigo Medeiros de Lima.

Tomada de contas especial. Convênio. Não comprovação parcial da boa e regular aplicação dos recursos. Citação. Rejeição das alegações de defesa. Contas irregulares. Débito. Prescrição da pretensão punitiva.

TOMADA DE CONTAS ESPECIAL (TCE)

Secretaria de Controle Externo de Tomada de Contas Especial (SecexTCE).

Trata-se de Tomada de Contas Especial instaurada por Financiadora de Estudos e Projetos (Finep) , em desfavor da Fundação de Administração e Pesquisa Econômico-Social (Fapes) e seu dirigente Edinaldo Cesar Santos em razão da não comprovação parcial da boa e regular aplicação dos recursos do Convênio 23.01.0287.00 (Siafi 423700) firmado com o Fundo Nacional de Desenvolvimento Científico e Tecnológico, tendo por objeto o desenvolvimento de componentes de edificações de fibras de sisal - argamassa, a serem produzidos de forma autogestionária.
2.	O convênio foi firmado no valor total de R$ 240.088,00, sendo R$ 112.000,00 à conta do concedente e R$ 128.088,00 a título de contrapartida da convenente. A vigência do ajuste ocorreu no período de 6/11/2001 a 30/6/2006.
3.	Conforme consta do Relatório Complementar do Tomador de Contas Especial (peça 47, p. 4) , a área responsável pelo acompanhamento técnico considerou que o projeto foi executado nos moldes pactuados, tendo os seus objetivos sido alcançados. Entretanto, a análise da prestação de contas pelo concedente evidenciou as seguintes ocorrências na execução do convênio:
	a) despesas com tarifas bancárias;
	b) não comprovação do aporte da contrapartida; e
	c) extrapolação de gastos na rubrica "Diárias" do Plano de Trabalho do projeto, no valor de R$ 7.150,00.
4.	Ante a ausência de justificativas em relação a essas irregularidades, a Finep instaurou a presente tomada de contas especial, imputando débito no valor total histórico de R$ 61.976,76 aos responsáveis.
5.	No âmbito deste Tribunal, a SecexTCE, por meio da instrução inicial (peça 54) afastou a parcela do débito referente às despesas com tarifas bancárias, no valor de R$ 810,90, conforme a jurisprudência no sentido de que não cabe condenação em débito decorrente de despesas oriundas da simples utilização da conta corrente, desde que não seja consequência de comportamento inadequado por parte do titular da conta bancária (Acórdão 912/2014-TCU-Plenário, 6.197/2016-TCU-1ª Câmara, 4.661/2017-TCU-1ª Câmara, todos da relatoria do Ministro Benjamin Zymler; e Acórdão 7596/2017-TCU-Segunda Câmara, da relatoria do Ministro Augusto Nardes) . Assim, foi promovida a citação da entidade e de seu ex-dirigente em razão dos débitos decorrentes da não comprovação do aporte da contrapartida, no valor histórico total de R$ 54.015,86, e em decorrência da extrapolação de gastos na rubrica "Diárias", no valor de R$ 7.150,00.
6.	A análise das alegações de defesa, conforme a instrução transcrita no relatório parte desta deliberação, propõe rejeitar as justificativas apresentadas, visto não se mostrarem aptas a afastar as irregularidades ensejadoras do dano ao erário apurado. Dessa forma, a SecexTCE propõe julgar irregulares as presentes contas, imputando-se débito aos responsáveis. Considera, entretanto, ter ocorrido a prescrição da pretensão punitiva, uma vez que a irregularidade sancionada ocorreu em 30/6/2006 (data do término da vigência do convênio) , e o ato de ordenação da citação ocorreu em 27/8/2019. 
7.	O Ministério Público junto ao TCU, por sua vez, manifestou discordância parcial em relação à proposta da unidade técnica, em razão do entendimento exarado pelo Supremo Tribunal Federal por ocasião do julgamento do RE 636.886, no sentido de considerar prescritível a pretensão de ressarcimento ao erário. Dessa forma, propõe que o processo seja sobrestado até que sejam julgados os embargos de declaração interpostos pela Advocacia-Geral da União contra este julgado do STF. Alternativamente, propõe julgar irregulares as presentes contas, porém sem imputação de débito e aplicação de multa. Por fim, considera, em relação ao mérito, o débito referente à glosa de diárias, no valor de R$ 7.150,00, como falha formal, afastando, assim, essa parcela do débito total apurado.
8.	Com as devidas vênias do MP/TCU, de cuja proposta incorporo tão-somente o afastamento da parcela de débito referente à extrapolação da rubrica "Diárias", acolho o encaminhamento proposto pela unidade técnica, cuja análise adoto como parte das minhas razões de decidir. 
9.	Em que pese o minucioso parecer da lavra do douto Procurador Rodrigo Medeiros de Lima, perdeu o objeto a proposta no sentido de sobrestar os autos até que o STF julgue os embargos de declaração opostos pela Advocacia-Geral da União (AGU) contra a decisão proferida no julgamento do RE 636.886, vez que tais embargos já se encontram, neste momento, julgados pela Corte Suprema. Quanto à proposta alternativa de se julgar irregulares as contas do responsável sem condenação em débito, em razão da prescrição da pretensão ressarcitória, trato desta questão mais adiante.
10.	Identifico, entretanto, a necessidade de fazer correção em relação ao valor do débito apurado, pois não se mostra correto considerar como débito a totalidade da contrapartida não aplicada no projeto. O valor desse débito deve levar em consideração a proporcionalidade entre os valores dos recursos federais e os da contrapartida na consecução dos objetivos do convênio. Como o concedente atestou a execução da totalidade do objeto, significa dizer que o valor total do convênio deveria ser aquele pelo qual foi executado, ou seja, R$ 186.072,14 (valor total conveniado: R$ 240.088,00 - valor da contrapartida não aplicada: R$ 54.015,86) . Além disso, o valor dos recursos federais corresponde a 46,65% do valor total do ajuste. Portanto, deve ser mantida a mesma proporção de participação de recursos federais no valor efetivamente aplicado, o que resulta que deveria ter sido repassado apenas R$ 86.801,84 para a consecução do objeto, e não o valor originalmente acordado de R$ 112.000,00. Dessa forma, o débito resultante é de R$ 25.198,16 (R$ 112.000,00 - R$ 86.801,84) . Por ser mais benéfico aos responsáveis, o valor desse débito deve ser correspondente às parcelas mais recentes da contrapartida não aplicadas.
11.	Passando agora às alegações de defesa apresentadas, verifico que essas defesas abordaram os seguintes aspectos: (1) prescrição do débito e da pretensão punitiva; (2) atraso por parte do concedente para manifestação sobre a prestação de contas, ocasionando prejuízo à defesa; (3) ausência de pressuposto para instauração desta TCE, em razão de o valor do débito ser inferior a R$ 100.000,00; (4) prejuízo à defesa, em razão do transcurso superior a dez anos entre os fatos e a citação; e (5) o ex-dirigente citado não seria mais responsável pela Fapes.
12.	Com relação à alegação acerca do valor do dano ao erário, há que ser esclarecido que o valor atualizado do débito originalmente apurado, conforme demonstrado pela unidade técnica é superior a R$ 100.000,00, infirmando, portanto, o argumento apresentado. Em que pese esse valor, após a análise das alegações de defesa, ter sido reduzido, ficando abaixo do mencionado limite, nos termos do art. 19, § 1º, da IN/TCU 71/2012, não cabe o arquivamento desta TCE, uma vez que já ocorreu a citação dos responsáveis. Quanto às demais alegações, por se tratarem de matérias convenientemente refutadas pela SecexTCE em sua análise, além de serem questões comumente enfrentadas por este Tribunal, deixo de tecer considerações adicionais, exceto quanto à prescrição da pretensão ressarcitória, da qual trato a seguir.
13.	Com relação às alegações acerca da prescrição da ação de ressarcimento, não há que se falar em tal prescrição, mesmo em face do entendimento do Supremo Tribunal Federal exarado por ocasião do julgamento do RE 636.886/AL. Na mencionada decisão, o ministro Alexandre de Moraes, relator do processo, anotou que  "[a]  pretensão  de  ressarcimento  ao  erário  em  face  de  agentes públicos reconhecida em acórdão de Tribunal de Contas prescreve na forma da Lei 6.830/1980 (Lei de Execução Fiscal) ". Portanto, o enunciado se refere à fase de execução judicial do título executivo decorrente de deliberação do Tribunal de Contas, uma vez que a prescrição se dá na forma da Lei 6.830/1980 (Lei de Execuções Fiscais) . 
14.	O Plenário do STF, em julgamento virtual encerrado no dia 20/8/2021, rejeitou os Embargos de Declaração opostos pela Advocacia-Geral da União contra o referido julgado, por 8 votos a 2, vencidos os Ministros Luís Roberto Barroso e Édson Fachin apenas na tese de que a decisão deveria modular efeitos prospectivos. Nessa oportunidade o Relator da matéria, Ministro Alexandre de Moraes, pontuou o seguinte em seu voto, no que foi acompanhado pelos demais votos vencedores:
" (...) 
Os argumentos acima elencados conduzem à conclusão no sentido de que a pretensão executória de título executivo proveniente de decisão do TCU da qual resulte imputação de débito ou multa é prescritível; e, portanto, a ela se aplica o prazo prescricional da Lei de Execução Fiscal.
Nenhuma consideração houve acerca do prazo para constituição do título executivo, até porque esse não era o objeto da questão cuja repercussão geral foi reconhecida no Tema 899, que ficou adstrito, como sobejamente já apontado, à fase posterior a formação do título.
Reitere-se: Após a conclusão da tomada de contas, com a apuração do débito imputado ao jurisdicionado, a decisão do TCU formalizada em acórdão terá eficácia de título executivo e será executada conforme o rito previsto na Lei de Execução Fiscal (Lei 6.830/1980) , por enquadrar-se no conceito de dívida ativa não tributária da União, conforme estatui o art. 39, § 2º, da Lei 4.320/1964.
Assim, são impertinentes as alegações do embargante no sentido de que devem ser esclarecidos o regramento, bem como os marcos inicial, suspensivos e interruptivos do prazo de prescrição, aplicáveis para o exercício da pretensão punitiva pelo TCU." 
 (...) (RE 636886 ED; Rel. o Ministro Alexandre de Moraes) (grifos acrescidos) 
15.	A decisão não atinge, portanto, a fase constitutiva do título executivo, a cargo dos Tribunais de Contas, mas sim a fase de sua execução, no âmbito do poder judiciário. Mantém-se, assim, jurisprudência deste Tribunal, conforme a Súmula 282, estabelecendo que as ações de ressarcimento movidas pelo Estado contra os agentes causadores de dano ao erário são imprescritíveis.
16.	Por fim, deixo de acolher a proposta de se autorizar, desde já, o parcelamento da dívida por entender que essa autorização depende de solicitação expressa por parte dos devedores.
17.	Nos termos do art. 16, § 3º, da LO/TCU, c/c o § 7º do art. 209 do RI/TCU, deve ser enviada cópia da deliberação proferida nestes autos à Procuradoria da República no Estado da Bahia para o ajuizamento das ações que considere cabíveis.
	Ante o exposto, manifesto-me por que o Tribunal aprove o acórdão que ora submeto à apreciação deste Colegiado.
TCU, Sala das Sessões, em 21 de setembro de 2021.
AUGUSTO SHERMAN CAVALCANTI 
Relator